ACORDAO-COMPLETO-2363181

ACÓRDÃO 6799/2019 ATA 27/2019 - SEGUNDA CÂMARA

VISTOS, relatados e discutidos estes autos de tomada de contas especial instaurada pela Universidade Federal da Paraíba - UFPB em desfavor da Fundação José Américo - FJA, Eugênio Paccelli Trigueiro Pereira, Luiz Enok Gomes da Silva e de José Baptista de Mello Neto em razão da impugnação parcial de despesas do Convênio 223/2007, celebrado entre a UFPB e a FJA.
ACORDAM os ministros do Tribunal de Contas da União, reunidos em sessão da 2ª Câmara, ante as razões expostas pela relatora, e com fundamento nos arts. 1º, inciso I, 12, § 3º, 16, incisos II e III, alínea "c" e §§ 2º e 3, 18, 19, 23, incisos II e III, 26, 28, incisos I e II, e 57 da Lei 8.443/1992 c/c os arts. 214, incisos II e III, alínea "a", e 215 a 217 do Regimento Interno, em: 
9.1. acolher as razões de justificativa de Luiz Enok Gomes da Silva em relação ao débito de R$ 111,58 (cento e onze reais e cinquenta e oito centavos) ;
9.2. julgar regulares com ressalva as contas de Luiz Enok Gomes da Silva, dando-lhe quitação;
9.3. julgar irregulares as contas de Eugênio Paccelli Trigueiro Pereira, José Baptista de Mello Neto e Fundação José Américo;
9.4. condená-los, solidariamente, ao recolhimento aos cofres da Universidade Federal do Estado da Paraíba dos débitos indicados a seguir, atualizados monetariamente e acrescidos de juros de mora das datas indicadas até o pagamento, descontando-se as quantias já ressarcidas:
	Data para atualização
	Valor original (D/C) 
	Origem do débito/crédito

	01/02/2010
	R$ 1.960,00 (D) 
	Pagamento de servidores públicos federais

	18/03/2008
	R$ 51.822,59 (D) 
	Despesas não comprovadas

	05/10/2009
	R$ 400,00 (C) 
	Saldo positivo de transferências feitas na conta específica

	03/03/2012
	R$ 678,30 (C) 
	Pagamento de parcelas referente a termo de parcelamento firmado

9.5. condenar a Fundação José Américo ao recolhimento aos cofres da Universidade Federal do Estado da Paraíba dos débitos indicados a seguir, atualizados monetariamente e acrescidos de juros de mora das datas indicadas até o pagamento:
	Data para atualização
	Valor original (D/C) 
	Origem do débito

	14/04/2009
	R$ 3.596,28 (D) 
	Bloqueio judicial

	08/04/2008
	R$ 35,00 (D) 
	Bloqueio judicial

	18/03/2008
	R$ 18.228,68 (D) 
	Despesas não comprovadas

9.6. aplicar a Eugênio Paccelli Trigueiro Pereira e José Baptista de Mello Neto multas individuais de R$ 100.000,00 (cem mil reais) , a serem recolhidas aos cofres do Tesouro Nacional com atualização monetária calculada da data deste acórdão até o pagamento, se efetuado após o vencimento do prazo abaixo estipulado;
9.7. aplicar a Fundação José Américo multa individual de R$ 130.000,00 (cento e trinta mil reais) , a ser recolhida aos cofres do Tesouro Nacional com atualização monetária calculada da data deste acórdão até o pagamento, se efetuado após o vencimento do prazo abaixo estipulado;
9.8. fixar prazo de 15 (quinze) dias, a contar da notificação, para comprovação, perante o Tribunal, do recolhimento das dívidas acima imputadas;
9.9. autorizar a cobrança judicial das dívidas, caso não atendidas as notificações;
9.10. autorizar o pagamento das dívidas em até 36 (trinta e seis) parcelas mensais consecutivas, caso venha a ser solicitado pelos responsáveis antes do envio do processo para cobrança judicial;
9.11. fixar o vencimento da primeira parcela em 15 (quinze) dias a contar do recebimento das notificações e o das demais a cada 30 (trinta) dias, com incidência dos respectivos encargos legais sobre o valor de cada parcela; 
9.12. alertar aos responsáveis que a inadimplência de qualquer parcela acarretará vencimento antecipado do saldo devedor;
9.13. enviar cópia deste acórdão ao procurador-chefe da Procuradoria da República no Estado da Paraíba, para as providências cabíveis.

Tomada de  Contas Especial. TCE contra à Fundação José Américo, Eugênio Paccelli Trigueiro Pereira - Diretor Executivo, José Baptista de Mello Neto - Fiscal Contrato e Luiz Enock Gomes da Silva - ex-Diretor Executivo - Fundação José Américo  - Irreg. no Convênio nº CV-UFPB nº 223/2007 - Universidade Federal da Paraíba - SIAFI n.° 601523.

Segunda Câmara

Universidade Federal da Paraíba.

3. Responsáveis: Eugênio Paccelli Trigueiro Pereira (CPF XXX.996.854-XX), Fundação José Américo (CNPJ 08.667.750/0001-23), José Baptista de Mello Neto (CPF XXX.059.944-XX) e Luiz Enok Gomes da Silva (CPF XXX.184.154-XX).

13.1. Ministros presentes: Augusto Nardes (na Presidência), Raimundo Carreiro e Ana Arraes (Relatora).
13.2. Ministro-Substituto convocado: André Luís de Carvalho.

ACORDAO-COMPLETO-2428163

Acórdão de Relação 9555/2020 - Segunda Câmara

Acórdão de Relação

ANA ARRAES

Adoto como parte deste relatório a instrução elaborada na Secretaria de Controle Externo de Tomada de Contas Especial - SecexTCE, que contou com a anuência dos dirigentes daquela unidade técnica (peças 48-49) :
"INTRODUÇÃO
1.	Trata-se de tomada de contas especial instaurada pela Universidade Federal da Paraíba-UFPB, em desfavor da Fundação José Américo - FJA, beneficiária dos recursos transferidos, dos Srs. Eugênio Paccelli Trigueiro Pereira, Diretor Executivo da FJA, Luiz Enok Gomes da Silva, Diretor Executivo da FJA entre 01/02/2006 e 09/02/2009, e José Baptista de Mello Neto, Fiscal do Convênio, em razão da impugnação parcial de despesas do Convênio 223/2007, celebrado entre a UFPB e a FJA, tendo por objeto o projeto de extensão 'Fortalecimento e Consolidação do Comitê Paraibano de Educação em Direitos Humanos'.
HISTÓRICO
2.	Conforme disposto no Convênio 223/2007 (p. 113-127 e 354-358, peça 2) , foram previstos R$ 90.000,00 para a execução do objeto, à conta da UFPB. O ajuste vigeu entre 20/12/2007 e 30/11/2009. 
3.	Os recursos federais foram repassados em 01 parcela, mediante a seguinte ordem bancária (p. 397, peça 5) , porém ingressaram efetivamente na conta específica em 18/03/2008 (p. 73, peça 2) :  
	Ordem bancária
	Valor
	Data

	2008OB901279
	R$ 90.000,00
	14/3/2008

4.	A TCE foi instaurada por recomendação do Controle Interno da UFPB, em atendimento à determinação contida na Portaria SODS/007/2012, de 25/10/2012, objetivando apuração das informações preliminares levantadas por auditoria desta Corte de Contas - Portaria de Fiscalização 2558/2012-TCU/SECEX-PB. A motivação foi desvio dos recursos públicos, mediante transferências bancárias entre contas de Convênios e/ou Contratos, com a intenção de cobrir saldos a descoberto, momentaneamente, como também transferências para a própria conta bancária da Fundação, fatos citados no Relatório de Auditoria Especial e comprovados posteriormente.
5.	Após a realização das medidas administrativas necessárias, o Tomador de Contas Especial emitiu seu Relatório (p. 332-352, peça 5) , entendendo que o dano ao erário apurado foi de R$ 75.625,14 (valor original) e que a responsabilidade pelo débito seria da Fundação José Américo, em conjunto com os Srs. Eugênio Paccelli Trigueiro Pereira e Luiz Enok Gomes da Silva, Diretores Executivos da FJA, bem como do Sr. José Baptista de Mello Neto, fiscal do convênio. O Relatório foi emitido em 12/05/2015. 
6.	O Parecer 06/2015 da Coordenação de Controle Interno (p. 356-370, peça 5) ratificou os apontamentos feitos pela Comissão de Tomada de Contas Especial.  
7.	Em seguida, o processo foi encaminhado à CGU (p. 374-377, peça 5) . O Relatório de Auditoria da CGU 1061/2015 (p. 407-410, peça 5) corroborou o entendimento do Tomador de Contas Especial, em razão da impugnação parcial de despesas do Convênio em comento, apurando-se como prejuízo o valor original de R$ 75.625,14.
8.	O Certificado de Auditoria 1061/2015 (p. 411, peça 5) ratificou o exposto no Relatório de Auditoria e certificou a irregularidade das contas. O Parecer do Dirigente do Órgão de Controle Interno 1061/2015 (p. 413, peça 5) concluiu pela irregularidade das presentes contas, havendo ciência das conclusões por parte do Ministro de Estado da Educação (p. 415, peça 5) . 
9.	Análise realizada em instrução à peça 11 definiu a responsabilidade solidária dos Srs. Eugênio Paccelli Trigueiro Pereira, Luiz Enok Gomes da Silva, José Baptista de Mello Neto e da Fundação José Américo e apurou adequadamente o débito a eles atribuídos, o que levou à proposta de citação dos responsáveis, pelo débito a seguir detalhado:
Composição do débito 1:
Responsáveis solidários 1: Eugênio Paccelli Trigueiro Pereira, José Baptista de Mello Neto e Fundação José Américo
	Data para atualização
	Valor original (D/C) 
	Origem do débito/crédito
	Responsáveis

	01/02/2010
	R$ 1.960,00 (D) 
	Pagamento de servidores públicos federais
	Eugênio Paccelli Trigueiro Pereira, José Baptista de Mello Neto e Fundação José Américo

	30/11/2009
	R$ 42,35 (D) 
	Tarifas bancárias
	
	14/04/2009
	R$ 3.596,28 (D) 
	Bloqueio judicial
	
	18/03/2008
	R$ 51.822,59 (D) 
	Despesas não comprovadas
	
	05/10/2009
	R$ 400,00 (C) 
	Saldo positivo de transferências feitas na conta específica
	
	03/03/2012
	R$ 678,30 (C) 
	Pagamento de parcelas referente a termo de parcelamento firmado
	
Composição do débito 2:
Responsáveis solidários 2: Luiz Enok Gomes da Silva, José Baptista de Mello Neto e Fundação José Américo
	Data para atualização
	Valor original (D/C) 
	Origem do débito
	Responsáveis

	02/10/2008
	R$ 111,58 (D) 
	Tarifas bancárias
	Luiz Enok Gomes da Silva, José Baptista de Mello Neto e Fundação José Américo

	08/04/2008
	R$ 35,00 (D) 
	Bloqueio judicial
	
	18/03/2008
	R$ 18.228,68 (D) 
	Despesas não comprovadas
	
10.	A proposta foi acolhida pela Unidade Técnica (peça 12) , passando-se à realização das citações dos responsáveis.
11.	Após algumas tentativas, os responsáveis foram citados regularmente (peças 14 a 26, 34, 35, 39 e 41) , havendo citação por meio de Edital exclusivamente para a Fundação José Américo (peças 32 e 33) . As defesas apresentadas serão a seguir analisadas.
EXAME TÉCNICO
Das revelias do Sr. José Baptista de Mello Neto e da Fundação José Américo
12.	Citados regularmente, o Sr. José Baptista de Mello Neto e a Fundação José Américo- FJA (peças 17 e 20, 32 e 33) não apresentaram defesa, devendo, portanto, serem considerados revéis para todos os efeitos, dando-se prosseguimento ao processo, conforme preceitua o artigo 12, § 3º, da Lei 8.443/1992 c/c o artigo 202, § 8º, do Regimento Interno do TCU.
Análise das alegações de defesa do Sr. Eugênio Paccelli Trigueiro Pereira
13.		Citado regularmente, o Sr. Eugênio Paccelli Trigueiro Pereira apresentou, por meio de seu advogado legalmente constituído (peça 36) , suas alegações de defesa, conforme documentação integrante da peça 45.
14.	ARGUMENTOS: Em princípio, alega o defendente que há necessidade de inclusão, no rol de responsáveis, das pessoas físicas e jurídicas beneficiadas com diárias e auxílios financeiros considerados ilegais pelo Tomador de Contas, uma vez que participaram diretamente e delas se beneficiaram diretamente os alunos, professores e pesquisadores, além do fato de que a inclusão das respectivas pessoas permitirá esclarecer o real dano gerado a natureza e a autoria dos ilícitos praticados, tornando-se imprescindível integrá-las ao polo passivo desta TCE, o que deve ser objeto de decisão preliminar.
15.	ANÁLISE: Não devem ser acolhidos os argumentos apresentados, uma vez que a autoria dos pagamentos irregulares e o valor do dano já estão amplamente delineados nos autos. A inclusão de beneficiários aos processos apenas traria embaraços processuais, posto que não haveria sequer a efetiva cobrança destes valores dos responsáveis, pela baixa materialidade envolvida, se considerada individualmente.  Assim, com base no princípio da economicidade, eficiência, da duração razoável do processo e da celeridade, mantém-se a não inclusão dos beneficiários dos pagamentos como responsáveis, encaminhamento já adotado pela CGU e pela Comissão de TCE, ressaltando-se que a solidariedade é um benefício do credor, não um direito do devedor.
16.	ARGUMENTOS: Aduz o responsável que devem ser verificadas as destinações dos recursos após terem sido transferidos para as contas da FJA, visto que teriam sido utilizados para o custeio de bens e serviços em favor da própria UFPB (TV Universitária, carros utilizados pela segurança dos Campi, gêneros alimentícios, impressão de livros, coquetéis, jantares/almoços institucionais etc.) . Diz que às peças 07-10 deste processo verifica-se que os recursos transferidos das contas dos convênios e contratos às contas da Fundação José Américo foram destinados a despesas da UFPB, tendo favorecido, portanto, a própria contratante, tudo a ordem do Reitor da UFPB, que nomeia o Diretor da FJA dentre o pessoal de sua confiança, necessariamente servidor da UFPB.
17.	Acerca da triangulação dos recursos entre contas de convênios, contratos e FJA, conclui que se tratou de desvios de finalidade, cabendo à própria UFPB, solidariamente, a devolução dos recursos financeiros que eventualmente tenham sido irregularmente aplicados, assim como ao então Reitor da UFPB e demais servidores daquela instituição envolvidos em tais transações (e que não constam do polo passivo) , haja vista que participaram das causas que geraram os danos em discussão neste processo. Diz ter agido sob as determinações de seu superior hierárquico, e que não há como imputar-lhe má-fé, afastando-lhe obrigações de indenizar e outras imputações civis e criminais.
18.	ANÁLISE: Os argumentos apresentados não devem ser acolhidos, visto que o defendente era o gestor dos recursos públicos transferidos. De acordo com a Constituição Federal/1988 (art. 70, § único) e o Decreto-Lei 200/1967 (art. 93) , o gestor deve prestar contas e demonstrar o bom e regular emprego dos recursos por ele administrados.
19.	Amparada em tal norma, a jurisprudência (Decisão 225/2000 - 2ª Câmara, rel. Adylson Motta, e Acórdão 3968/2010-TCU-Primeira Câmara, 1.445/2007 - 2ª Câmara, 4.539/2010 - Plenário e 1.031/2011 - Plenário) prega, por sua vez, que, além do dever legal e constitucional de prestar contas do bom e regular emprego dos recursos públicos recebidos, devem os gestores fazê-lo por meio de documentação que possibilite constatar que eles foram efetivamente utilizados no objeto pactuado, de acordo com os normativos legais e regulamentares vigentes. 
20.	Nos termos da mencionada jurisprudência, há que se comprovar o nexo de causalidade, devendo provar o administrador que os recursos recebidos foram utilizados para custear aquele objeto. Veja a ementa do Acórdão 1019/2009-TCU-Primeira Câmara:
TOMADA DE CONTAS ESPECIAL. APROVAÇÃO PARCIAL DA PRESTAÇÃO DE CONTAS. CITAÇÃO. NÃO COMPROVAÇÃO DO NEXO CAUSAL ENTRE OS SAQUES DE RECURSOS E A EXECUÇÃO DO CONVÊNIO. IRREGULARIDADE. DÉBITO. MULTA. 
- É essencial para a regularidade das contas e elisão do débito a comprovação do nexo de causalidade entre a movimentação dos recursos públicos federais, depositados em conta específica, e o pagamento das despesas derivadas do convênio. 
- A mera execução do objeto do convênio não implica o julgamento pela regularidade das contas, pois os recursos utilizados na sua execução podem provir de fontes municipais, tendo sido integralmente desviados os recursos federais.
21. 	A Decisão 225/2000 - 2ª Câmara, finalmente, arremata a questão, ao afirmar que 'a não comprovação da lisura no trato de recursos públicos recebidos autoriza, a meu ver, a presunção de irregularidade na sua aplicação'.
22.	Nesse diapasão, ainda que possa ter havido a utilização dos recursos em benefício da UFPB, o que não restou comprovado em nenhum momento pelo defendente, os valores supostamente utilizados não possuíam qualquer correlação com o Convênio 223/2007, o que implica na efetivação do débito.
23.	Sobre a alegação de ter agido sob as determinações de seu superior hierárquico, o ex-Reitor da UFPB, o defendente não trouxe aos autos qualquer documento que comprove que o ex-Reitor tenha determinado a este a realização de qualquer transferência bancária ou a prática de qualquer ato no âmbito do Convênio 223/2007. Dessa forma, não há que se falar em excludente de ilicitude ou atenuação de culpabilidade. 
24.	Não havendo a comprovação da prática de qualquer ato por parte do ex-Reitor, tampouco de demais servidores da UFPB, conforme mencionado pelo defendente, não devem estes serem chamados aos autos, uma vez que os gestores efetivos do Contrato 223/2007 e responsáveis por comprovar a boa e regular aplicação dos recursos eram os Srs. Eugênio Paccelli Trigueiro Pereira e o Sr. Luiz Enok Gomes da Silva, conforme robusta documentação constante dos autos (peças 2 a 5) .
25.	ARGUMENTOS: Sobre os pagamentos de diárias e auxílios a servidores/pesquisadores, informa que todos os pagamentos decorreram de solicitações do Coordenador (a) do Projeto objeto do contrato em tela, a qual atestava a prestação de atividades por alunos, professores e pesquisadores participantes do projeto nas localidades externas, justificando a necessidade de pagamento de diárias e abonos financeiros. Afirma que, se alguma irregularidade houve no pagamento de tais verbas, decorreu da má-fé do coordenador (a) do projeto, que assinou termo de compromisso e é servidor (a) vinculada à UFPB, não havendo sequer resquícios de má-fé do Sr. Eugênio Paccelli.
26.	ANÁLISE: Os argumentos apresentados não têm o condão de afastar as irregularidades ou culpabilidade do defendente, uma vez que, na condição de gestor máximo da Fundação José Américo, o responsável autorizou os pagamentos irregulares de diárias e auxílios financeiros a servidores públicos, tendo como dever a verificação da legalidade dos pagamentos por ele autorizados e da comprovação de realização e participação dos beneficiários nos eventos. Havia obrigação legal por parte do responsável, dada sua condição de ordenador de despesas, cujas responsabilidades decorrem dos artigos 74 e 80 do Decreto-Lei 200/1967 e do artigo 39 do Decreto 93872/1986.
27.	ARGUMENTOS: Diz o defendente que houve cobrança de tarifas bancárias e de débitos de penhoras judiciais realizadas pela Justiça do Trabalho, porém esta é uma realidade existente em todas as gestões da FJA, e ocorria antes de sua gestão e permaneceu ocorrendo após a saída do defendente. Aduz que diligenciou junto à assessoria jurídica da fundação requerimentos ao Banco do Brasil e à Justiça do Trabalho no sentido de suspender a cobrança de taxas e desconstituir as penhoras lançadas sobre as referidas contas e operações bancárias necessárias à execução do contrato, porquanto os valores conscritos eram recurso público federal e que  as medidas adotadas pelo defendente surtiram efeitos, tendo muitas das penhoras e bloqueios judicias sido desconstituídos. Requer que suas contas sejam julgadas ou regulares com ressalvas, afastando sua responsabilidade no presente processo.
28.	ANÁLISE: Em que pese o fato dos argumentos apresentados não serem robustos, entende-se que devem ser acolhidas as alegações de defesa no que concerne a estes débitos. Ora, todos os lançamentos relativos a tais débitos são feitos de forma automática pela instituição bancária, seja por desconhecimento ou falha operacional do banco (tarifas bancárias) ou por determinação judicial (bloqueios judiciais) . Assim, não há ato de gestão que corrobore as cobranças efetuadas, feitas sem a demonstração de vontade por parte do defendente.
29.	Ademais, no caso das tarifas bancárias, o beneficiário dos recursos é o banco, que fazia, de forma indevida, o débito das tarifas, o que durante muitos anos foi praxe na administração bancária de recursos de convênios e instrumentos congêneres. Também devem-se acolher os argumentos relativos aos bloqueios da Justiça do Trabalho, visto que não há nos autos comprovação de que o gestor deu causa a débitos trabalhistas e/ou previdenciários, uma vez que há grande probabilidade da existência de ações judiciais decorrentes de exercícios anteriores aos da gestão do defendente. Os baixos valores envolvidos também demonstram a razoabilidade na retirada destes débitos, além de sua ocorrência na gestão seguinte da FJA.
30.	Desse modo, acolhem-se as alegações de defesa do Sr. Eugênio Paccelli Trigueiro Pereira, para retirar sua responsabilidade dos débitos relativos aos pagamentos de despesas com tarifas bancárias e despesas com bloqueios judiciais.
31.	Ressalte-se que a análise realizada nos itens 28 a 30 se aproveita aos responsáveis Luiz Enok Gomes da Silva, José Baptista de Mello Neto Roberto Maia Cavalcanti, e, em parte, à Fundação José Américo. No caso da Fundação José Américo, esta permanece obrigada ao ressarcimento decorrente de ações judiciais, uma vez que se beneficiou dos recursos para arcar com despesas suas na esfera trabalhista, devendo-se manter o débito, na forma da Decisão Normativa-TCU 57/2004.
32.	Finda-se a análise acolhendo-se parcialmente as alegações de defesa do Sr. Eugênio Paccelli Trigueiro Pereira, para retirar sua responsabilidade (e dos demais devedores) dos débitos relativos a despesas com tarifas bancárias e despesas com bloqueios judiciais.
33.	Mantém-se sua responsabilidade quanto aos pagamentos irregulares de servidores públicos federais e às despesas não comprovadas, uma vez que seus argumentos não foram suficientes para sanear as irregularidades ou afastar sua responsabilidade.
Análise das alegações de defesa do Sr. Luiz Enok Gomes da Silva
34.		Citado regularmente, o Sr. Luiz Enok Gomes da Silva apresentou suas alegações de defesa, conforme documentação integrante da peça 46.
35.	ARGUMENTOS: Inicia o defendente alegando a tempestividade de sua defesa e o direito de petição. Afirma que exerceu as suas atividades na condição de Diretor Executivo da Fundação José Américo (FJA) no período de 01/02/2006 à 09/02/2009, conforme se depreende das Portarias de nomeação e exoneração constantes no processo. Nega, peremptoriamente, a prática de qualquer desvio de finalidade ocorrido em detrimento dos recursos públicos investidos pela Universidade Federal da Paraíba (UFPB) , essencialmente no período em que esteve à frete da Fundação José Américo (FJA) . Solicita análise pormenorizada de documentos constantes às peças 2, 3, 5 e 6. Aduz que as irregularidades apontadas nestes autos jamais foram autorizadas pelo defendente, pois tudo ocorreu em decorrência de uma determinação judicial. Diz que para a responsabilização do defendente - a luz dos fatos e do direito - seria imperioso, máxima, o elemento subjetivo para a demonstração da justa causa da ação de improbidade administrativa, onde deve ser provada a sua desonestidade ou má-fé, além do efetivo prejuízo ao erário, pois, do contrário, se estaria violando bem jurídico tutelado na lei, na doutrina e na farta jurisprudência assentada.
36.	Afirma que em nenhum momento restou evidenciada e/ou comprovada qualquer irregularidade na execução de projetos e aplicação de recursos. No entanto, no presente caso, com todas as vênias desse mundo, o que se verifica é uma situação ocorrida em face de uma determinação judicial e sem nenhuma participação direta ou indireta do defendente. Quanto ao mérito das suas razões de defesa, com todas as vênias desse mundo, é um gritante cerceamento de defesa praticado pelos órgãos administrativos, que, sem nenhuma justificativa, não disponibilizaram a massa documental solicitada pelo defendente, no momento oportuno, impossibilitando, dessa maneira, a apresentação da sua defesa, devidamente acompanhada de toda documentação comprobatória. Repisa o cerceamento ao direito de defesa, pois solicitou cópia de todos os processos de prestação de contas dos convênios, já que a Fundação José Américo (FJA) encontrava-se e encontra-se fechada, e toda massa documental encontrava-se e encontra-se sob a responsabilidade tanto da Universidade Federal da Paraíba (UFPB) , quanto Fundação José Américo (FJA) , o que restaria comprovado em afirmações da Comissão de TCE transcritas em sua defesa.
37.	Informa que já foi ajuizada uma ação civil de improbidade administrativa contra o defendente e outros, distribuída junto a 3ª Vara Federal na Paraíba, processo 0801095-98.2017.4.05.8200, na qual este convênio, encontra-se incluído, razão pela qual, deve ser sobrestado o presente feito administrativo para que não ocorra o bis in idem, pois, não é crível a existência simultânea de processo administrativo e judicial, discutindo a mesma matéria, em razão da preponderância do mérito pronunciado na esfera judicial. Requer a nulidade do procedimento administrativo, em virtude da violação aos princípios do contraditório e ampla defesa, o sobrestamento do feito em face de ação judicial e a notificação da UFPB e FJA para que disponibilizem a massa documental necessária ao exercício do contraditório e ampla defesa.
38.	ANÁLISE: Não há que se acatar os argumentos do defendente, com exceção daqueles concernentes às tarifas bancárias e bloqueios judiciais, já analisados nos itens 28 a 32.
39.	Em verdade, as únicas despesas decorrentes de decisões judiciais foram as que levaram aos bloqueios judiciais, não se verificando qualquer relação entre o débito remanescente do responsável, por despesas não comprovadas no valor de R$ 18.228,68, e qualquer atuação do Poder Judiciário.
40.	Quanto à alegação de prejuízo ao exercício do contraditório e ampla defesa, esta também não há que prevalecer, uma vez que todos os documentos necessários à análise regular do processo já constam nos autos às peças 2 a 9. Ademais, solicita o responsável em sua defesa que haja análise das peças constantes nos autos, o que já fora realizado na instrução de peça 11, que corroborou pontos trazidos pelo tomador de contas e controle interno, mas ajustou responsabilidades e valores a serem imputados aos responsáveis de acordo com o período de gestão do defendente, o que afasta a alegação de que o débito não ocorreu durante o período que esteve à frente da FJA.
41.	Cumpre dizer que o responsável não trouxe aos autos qualquer documento adicional para análise por esta Corte de Contas, nem sequer menciona que 'massa documental' seria esta que impediria uma análise correta e efetiva do processo. Quando instado a se manifestar acerca de determinado fato, deve o responsável utilizar-se dos meios disponíveis para apresentar o conjunto de elementos suficientes para esclarecê-lo, sob pena de, não o fazendo, permitir ao julgador firmar convicção apenas com base nas informações constantes dos autos. O instrumento da citação, delimita, na fase de instrução dos processos no âmbito deste Tribunal, o oferecimento de oportunidade de ampla e irrestrita defesa aos responsáveis. Trata-se de um direito assegurado à parte, e a opção de não exercê-la é única e exclusivamente do responsável (Acórdão 1165/2016-TCU-Plenário, rel. AUGUSTO NARDES; 1719/2014-TCU-Plenário, rel. WALTON ALENCAR RODRIGUES; 4193/2014-TCU-2ª Câmara, rel. RAIMUNDO CARREIRO; 6359/2013-TCU-1ª Câmara, rel. VALMIR CAMPELO, entre outros) .
42.	Assim, em vista da ausência de apresentação de documentos para as irregularidades apontadas no ofício de citação, serão considerados na análise somente os elementos já presentes nos autos.
43.	Por força do que dispõe o art. 70, parágrafo único, da Constituição Federal, bem assim o art. 93 do Decreto-Lei 200/1967 c/c o art. 66 do Decreto 93.872/1986, a comprovação da boa e regular aplicação dos recursos compete exclusivamente ao gestor dos recursos.  
44.	Tal entendimento está consolidado nesta Corte de Contas, conforme se verifica nos Acórdão 1577/2014-TCU-Segunda Câmara, rel. ANDRÉ DE CARVALHO; 6.716/2015-TCU-1ª Câmara, rel. AUGUSTO SHERMAN; 9.254/2015-TCU-2ª Câmara, rel. ANA ARRAES; 9.820/2015-TCU-2ª Câmara, rel.  RAIMUNDO CARREIRO; e 659/2016-TCU-2a Câmara, rel. MARCOS BEMQUERER. 
45.	Desse modo, ao contrário do que supõe o responsável, o ônus da prova recai sobre o gestor e não sobre o TCU, devendo o gestor fornecer todas as provas da regular aplicação dos recursos sob sua responsabilidade, em conformidade com os normativos vigentes e reiterada jurisprudência do TCU, não cabendo a esta Corte de Contas determinar a qualquer órgão que ofereça documentos a seus ex-gestores.
46.	Sobre o pedido de sobrestamento dos autos em virtude da existência de processo judicial, deve-se deixar assente que o Tribunal de Contas da União possui jurisdição e competência próprias estabelecidas pela Constituição Federal e pela sua Lei Orgânica (Lei 8.443/92) . Por isso, não obsta a sua atuação o fato de tramitar no âmbito do poder judiciário ação penal ou civil, versando sobre o mesmo assunto, dado o princípio da independência das instâncias.
47.	Sobre esse tema, o Supremo Tribunal Federal tem apoiado a tese da independência entre as instâncias (Mandados de Segurança 26.969-DF e 25.880-DF) , no que é acompanhado pelo Superior Tribunal de Justiça (MS 7080-DF, MS 7138-DF e 7042-DF) , corroborando, por extensão, o entendimento esposado por esta Corte de Contas. Nesse sentido são os Acórdão 3036/2015-TCU-Plenário, rel. MARCOS BEMQUERER; 10.042/2015-TCU - 2ª Câmara, rel. MARCOS BEMQUERER; 7.752/2015-TCU - 1ª Câmara, rel. JOSÉ MÚCIO MONTEIRO; 7.475/2015-TCU - 1ª Câmara, rel. JOSÉ MÚCIO MONTEIRO; 7.123/2014-TCU - 1ª Câmara, rel. BRUNO DANTAS.
48.	Assim, não cabe a suspensão ou sobrestamento dos autos, considerando que a existência, por si só, de ação judicial em curso sobre os fatos objeto de análise pelo TCU não gera relação de prejudicialidade a ensejar tais medidas nesta Corte, por força da independência das instâncias.
49.	Portanto, acolhem-se parcialmente as alegações de defesa do Sr. Luiz Enok, de modo a retirar sua responsabilidade (e dos demais devedores) dos débitos relativos a despesas com tarifas bancárias e despesas com bloqueios judiciais, conforme já exposto anteriormente. Mantém-se sua responsabilidade quanto às despesas não comprovadas no valor de R$ 18.228,68, uma vez que seus argumentos não foram suficientes para sanear as irregularidades ou afastar sua responsabilidade.
Da prescrição da pretensão punitiva
50.	Não ocorreu a prescrição da pretensão punitiva do TCU, conforme Acórdão 1441/2016-TCU-Plenário (rel. Walton Alencar) , que uniformizou a jurisprudência acerca dessa questão, uma vez que os atos em análise foram praticados a partir do exercício de 2008 e o ato que determinou a citação das partes ocorreu no exercício de 2017.
51.	O prazo geral de prescrição é aquele indicado no art. 205 do Código Civil, que é de 10 anos, podendo, portanto, haver aplicação de sanções aos responsáveis. 
Das responsabilidades
52.	Em resumo, as responsabilidades do Sr. Eugênio Paccelli Trigueiro Pereira e do Sr. Luiz Enok Gomes da Silva, diretores executivos da FJA, é pelos valores do convênio por eles geridos, visto que eram gerentes dos recursos federais recebidos, representantes legais da FJA, e participaram efetivamente da autorização das movimentações financeiras e dos pagamentos realizados, além de terem a obrigação legal de comprovar a boa e regular aplicação dos recursos, com documentação fiscal hábil.
53.	O Sr. José Baptista de Mello Neto, Fiscal do Convênio 223/2007, é responsável pelos débitos apontados, posto que, na condição de fiscal do convênio, tinha por dever legal verificar os pagamentos, movimentações e documentos fiscais relativos ao Convênio 223/2007, cuja responsabilidade de fiscalização era sua.
54.	A Fundação José Américo, beneficiária dos recursos públicos federais, está sendo responsabilizada, em solidariedade com os demais responsáveis, pela totalidade dos débitos, posto que a pessoa jurídica de direito privado, ao celebrar avença com o poder público federal, objetivando alcançar uma finalidade pública, assume o papel de gestora pública naquele ato e, em consequência, está sujeita ao cumprimento da obrigação pessoal de prestar contas ao poder público, nos termos do artigo 70, parágrafo único, da Constituição Federal; por conseguinte, passa a recair, também sobre essa entidade, a presunção iuris tantum de ter dado causa a dano ao erário eventualmente ocorrido na execução da avença, por imposição constitucional, com base no disposto no mesmo art. 70, parágrafo único, combinado com a parte final do inciso II do art. 71 da Carta Magna, conforme entendimento desta Corte de Contas consignado no item 9.2 do Acórdão 2763/2011-TCU-Plenário.
Análise da boa-fé
55.	Inexistem nos autos elementos que demonstrem a boa-fé dos responsáveis ou a ocorrência de outros excludentes de culpabilidade. Relativamente a esse aspecto, a jurisprudência deste Tribunal sedimentou entendimento de que quando se trata de processos atinentes ao exercício do controle financeiro da Administração Pública, tais como o que ora se examina, a boa-fé não pode ser presumida, devendo ser demonstrada e comprovada a partir dos elementos que integram os autos.
56.	Tal interpretação decorre da compreensão de que, relativamente à fiscalização dos gastos públicos, privilegia-se a inversão do ônus da prova, pois cabe ao gestor comprovar a boa aplicação dos dinheiros  e valores  públicos  sob sua responsabilidade. Nesse contexto, e após exame de toda a documentação carreada aos autos, não há como se vislumbrar a boa-fé na conduta dos responsáveis, já que não foram constatados atos ou fatos atenuantes os quais pudessem apontar para atitude zelosa e diligente dos responsáveis na gestão da coisa pública. 
57.	São nesse sentido os Acórdão 10995/2015-TCU-Segunda Câmara, rel.  MARCOS BEMQUERER; 7.473/2015-TCU-1ª Câmara, rel. BENJAMIN ZYMLER; 9376/2015-TCU-2ª Câmara, rel. VITAL DO RÊGO; 8.928/2015-TCU-2ª Câmara, rel. MARCOS BEMQUERER; 1895/2014-TCU - 2ª Câmara, rel. ANA ARRAES, entre outros.
58.	Desse modo, suas contas devem, desde logo, ser julgadas irregulares, nos termos do art. 202, § 6º, do Regimento Interno/TCU, procedendo-se às suas condenações em débito e às aplicações da multa prevista no art. 57 da Lei 8.443/1992. (Obs.: Tal análise não se aplica à Fundação José Américo, cuja culpa decorre de presunção iuris tantum) .
CONCLUSÃO
59.	O exame realizado conclui pela responsabilização dos Srs. Eugênio Paccelli Trigueiro Pereira, Luiz Enok Gomes da Silva, José Baptista de Mello Neto e Fundação José Américo, julgando suas contas irregulares, condenando-os em débito e aplicando-lhes a multa do artigo 57 da Lei 8.443/92, na forma exposta na proposta de encaminhamento.
PROPOSTA DE ENCAMINHAMENTO
60.		Diante do exposto, submetem-se os autos à consideração superior, propondo:
60.1.	considerar, para todos os efeitos, revéis os responsáveis José Baptista de Mello Neto, CPF XXX.059.944-XX e Fundação José Américo-FJA, CNPJ 08.667.750/0001-23, dando-se prosseguimento ao processo, conforme preceitua o artigo 12, § 3º, da Lei 8.443/1992 c/c o artigo 202, § 8º, do Regimento Interno do TCU;
60.2.	acolher parcialmente as alegações de defesa do Sr. Eugênio Paccelli Trigueiro Pereira (CPF XXX.996.854-XX) e do Sr. Luiz Enok Gomes da Silva, CPF XXX.184.154-XX;
60.3.	julgar irregulares as contas dos Srs. Eugênio Paccelli Trigueiro Pereira (CPF XXX.996.854-XX) , Luiz Enok Gomes da Silva (CPF XXX.184.154-XX) , José Baptista de Mello Neto (CPF XXX.059.944-XX) e Fundação José Américo-FJA (CNPJ 08.667.750/0001-23) , nos termos dos artigos 1º, inciso I, 16, inciso III, alíneas  'c' e 'd', e 19, caput, da Lei 8.443/1992, imputando-lhes débito, na forma abaixo indicada, e fixando-lhes o prazo de 15 (quinze) dias para que comprovem perante este Tribunal, em respeito ao artigo 214, inciso III, alínea 'a', do Regimento Interno do TCU, o recolhimento da dívida aos cofres da Universidade Federal da Paraíba - UFPB, atualizada monetariamente e acrescida dos encargos legais, calculados a partir das datas indicadas até a data do efetivo recolhimento e com o abatimento de valores acaso já satisfeitos, nos termos da legislação vigente em decorrência de: 
Irregularidade: não comprovação da boa e regular aplicação dos recursos do Convênio 223/2007, celebrado entre a Fundação José Américo e a Universidade Federal da Paraíba - UFPB, tendo por objeto o projeto de extensão 'Fortalecimento e Consolidação do Comitê Paraibano de Educação em Direitos Humanos'.
Condutas: 
 em relação aos Sr. Eugênio Paccelli Trigueiro: autorizar pagamentos irregulares e não apresentar documentação fiscal hábil;
 em relação ao Sr. Luiz Enok Gomes da Silva: não apresentar documentação fiscal hábil;
 em relação ao Sr. José Baptista de Mello Neto: conduta omissiva consubstanciada na não fiscalização de quaisquer atos do Convênio 223/2007;
 em relação à Fundação José Américo: as condutas de seus administradores;
Nexo causal: 
 em relação aos Sr. Eugênio Paccelli Trigueiro: a realização e/ou autorização de pagamentos indevidos e a não apresentação de documentação fiscal hábil levaram efetivamente à concretização do dano ao erário;
 em relação ao Sr. Luiz Enok Gomes da Silva: a não apresentação de documentação fiscal hábil levaram efetivamente à concretização do dano ao erário;
 em relação ao Sr José Baptista de Mello Neto: a omissão do responsável contribuiu de modo efetivo para a ocorrência do dano ao erário; 
 em relação à Fundação José Américo: conforme entendimento consagrado no incidente de uniformização apreciado no Acórdão 2763/2011-TCU-Plenário, a entidade privada responde solidariamente com seus administradores, quando estes causarem dano ao Erário, na execução de transferências voluntárias federais, com vistas à consecução de uma finalidade pública, destinadas àquela entidade privada;
Culpabilidade: não é possível afirmar que houve boa-fé dos responsáveis. Além disso, é razoável afirmar que era possível aos responsáveis terem consciência das ilicitudes. (Obs.: Tal análise não se aplica à Fundação José Américo, cuja culpa decorre de presunção iuris tantum) .
Evidências: Extratos bancários (peça 2) , Prestação de Contas (peças 3 e 4) Relatório da Comissão de TCE (p. 332-352, peça 5) , Parecer 06/2015 da Coordenação de Controle Interno da UFPB (p. 356-370, peça 5) , Relatório de Auditoria da CGU 1061/2015 (p. 407-410, peça 5) .
Dispositivos violados: Art. 8°, II e VII da IN/STN n° 01/97; Art. 39, II e VII, 57 e 63, § 1°, inciso II, alínea 'b' e 'h' da Portaria Interministerial MPOG/STN/CGU n° 127/2008; Cláusula Quarta do Termo de Convênio UFPB/FJA N° 223/2007; art. 52, VII e 82, §1°, II, h da Portaria Interministerial MPOG/CGU/STN n° 507/2011.
Composição do débito 1:
	Data para atualização
	Valor original (D/C) 
	Origem do débito/crédito
	Responsáveis solidários

	01/02/2010
	R$ 1.960,00 (D) 
	Pagamento de servidores públicos federais
	Eugênio Paccelli Trigueiro Pereira, José Baptista de Mello Neto e Fundação José Américo

	18/03/2008
	R$ 51.822,59 (D) 
	Despesas não comprovadas
	
	05/10/2009
	R$ 400,00 (C) 
	Saldo positivo de transferências feitas na conta específica
	
	03/03/2012
	R$ 678,30 (C) 
	Pagamento de parcelas referente a termo de parcelamento firmado
	
Composição do débito 2:
	Data para atualização
	Valor original (D/C) 
	Origem do débito
	Responsáveis solidários

	18/03/2008
	R$ 18.228,68 (D) 
	Despesas não comprovadas
	Luiz Enok Gomes da Silva, José Baptista de Mello Neto e Fundação José Américo

Composição do débito 3:
	Data para atualização
	Valor original (D/C) 
	Origem do débito
	Responsável

	14/04/2009
	R$ 3.596,28 (D) 
	Bloqueio judicial
	Fundação José Américo

	08/04/2008
	R$ 35,00 (D) 
	Bloqueio judicial
	
Débito atualizado total até 13/06/2019: R$ 140.487,07
60.4.	aplicar, com fundamento no artigo 57 da Lei 8.443/1992 c/c o artigo 267 do Regimento Interno do TCU, multa individual aos responsáveis Srs. Eugênio Paccelli Trigueiro Pereira (CPF XXX.996.854-XX) , Luiz Enok Gomes da Silva (CPF XXX.184.154-XX) , José Baptista de Mello Neto (CPF XXX.059.944-XX) e Fundação José Américo- FJA (CNPJ 08.667.750/0001-23) , fixando-lhes o prazo de 15 (quinze) dias, a partir da notificação, para que, nos termos do artigo 214, inciso III, alínea 'a', do Regimento Interno do TCU, comprovem perante este Tribunal o recolhimento aos cofres do Tesouro Nacional dos valores atualizados monetariamente desde a data do acórdão condenatório até a do efetivo recolhimento, se for pago após o vencimento, na forma da legislação em vigor;
60.5.	autorizar, desde logo, a cobrança judicial das dívidas, nos termos do artigo 28, inciso II, da Lei 8.443/1992 c/c o artigo 219, inciso II, do Regimento Interno do TCU, caso não atendida a notificação;
60.6.	autorizar, desde logo, com fundamento no artigo 26 da Lei 8.443/1992 c/c o artigo 217 do Regimento Interno do TCU, caso seja do interesse do responsável, o parcelamento da importância devida em até 36 (trinta e seis) parcelas, incidindo sobre cada uma, corrigida monetariamente, os correspondentes acréscimos legais; sem prejuízo de alertá-lo de que, caso optem por essa forma de pagamento, a falta de comprovação do recolhimento de qualquer parcela implicará o vencimento antecipado do saldo devedor, nos termos do artigo 26, parágrafo único, da Lei nº 8.443/1992;	
60.7.	encaminhar cópia do acórdão que vier a ser prolatado pelo Tribunal, acompanhado do relatório e voto que o fundamentaram ao Procurador-Chefe da Procuradoria da República no Estado da Paraíba, nos termos do art. 209, § 7º, do Regimento Interno/TCU, informando-lhe  que o inteiro teor da deliberação pode ser consultado no endereço www.tcu.gov.br/acordaos."
O Ministério Público junto ao Tribunal - MPTCU anuiu à proposta da SecexTCE nos seguintes termos (peça 50) :
	"Trata-se de tomada de contas especial instaurada pela Universidade Federal da Paraíba - UFPB, em desfavor da Fundação José Américo - FJA, beneficiária dos recursos transferidos; de Luiz Enok Gomes da Silva, Diretor Executivo da FJA entre 01/02/2006 e 09/02/2009; de Eugênio Paccelli Trigueiro Pereira, Diretor Executivo da FJA no período de 09/02/2009 a 26/10/2012; e de José Baptista de Mello Neto, fiscal da avença, em razão da impugnação parcial de despesas do Convênio nº 223/2007, celebrado entre a UFPB e a FJA, que teve por objeto a realização do projeto de extensão 'Fortalecimento e Consolidação do Comitê Paraibano de Educação em Direitos Humanos'.
As irregularidades apuradas, que ensejaram a citação dos responsáveis, dizem respeito ao pagamento indevido a servidores públicos federais; às despesas com tarifas bancárias e bloqueios judiciais; bem como à ausência de comprovação documental dos gastos efetuados.
Devidamente citados, José Baptista de Mello Neto e a FJA não apresentaram defesa nem recolheram o débito apurado, devendo ser considerados revéis para todos os efeitos, dando-se prosseguimento ao processo, nos termos do art. 12, § 3º, da Lei nº 8.443/92.
Após examinar as alegações de defesa apresentadas por Eugênio Paccelli Trigueiro Pereira e Luiz Enok Gomes da Silva, a Secex-TCE concluiu que poderiam ser parcialmente acolhidas, de modo a afastar, de todos os responsáveis, os débitos relativos a despesas com tarifas bancárias, e das pessoas físicas, os decorrentes dos bloqueios judiciais. Por outro lado, registrou que os argumentos dos referidos responsáveis não foram suficientes para sanear as demais irregularidades apontadas.
Entendo que assiste razão à unidade técnica ao propugnar pela rejeição da maior parte das alegações de defesa, especialmente porque os responsáveis não trouxeram aos autos qualquer documento capaz de comprovar o nexo de causalidade entre a movimentação dos recursos públicos federais depositados em conta específica e as despesas realizadas.
Ante o exposto, este representante do Ministério Público de Contas manifesta-se em conformidade com a proposta formulada no item 60 da instrução, no sentido de que, entre outras medidas, sejam julgadas irregulares as contas dos responsáveis, condenando-os ao pagamento do débito indicado e aplicando-lhes a multa prevista no art. 57 da Lei nº 8.443/92 (peça 47, p. 8-12) ."
É o relatório.

Fábio Vinícius Maia Trigueiro (OAB/PB 16.027) representando Eugênio Paccelli Trigueiro Pereira.

Subprocurador-geral Paulo Soares Bugarin.

TOMADA DE CONTAS ESPECIAL. PAGAMENTO INDEVIDO A SERVIDORES PÚBLICOS FEDERAIS. AUSÊNCIA DE COMPROVAÇÃO DOCUMENTAL DOS GASTOS EFETUADOS. IRREGULARIDADE DAS CONTAS, COM IMPUTAÇÃO DE DÉBITO E MULTAS.

TOMADA DE CONTAS ESPECIAL (TCE)

Secretaria de Controle Externo de Tomada de Contas Especial - SecexTCE.

Trata-se de tomada de contas especial instaurada pela Universidade Federal da Paraíba - UFPB em desfavor da Fundação José Américo - FJA, beneficiária dos recursos transferidos, de Eugênio Paccelli Trigueiro Pereira e Luiz Enok Gomes da Silva, diretores executivos daquela fundação, e José Baptista de Mello Neto, fiscal de convênio, em razão da impugnação parcial de despesas do Convênio 223/2007, celebrado entre a UFPB e a FJA, tendo por fito o projeto de extensão "Fortalecimento e Consolidação do Comitê Paraibano de Educação em Direitos Humanos", com vigência de 20/12/2007 a 30/11/2009.
As irregularidades apuradas pela universidade e que motivaram a instauração da TCE foram (montantes a valores históricos) :
	2.1. ausência de comprovação documental dos gastos efetuados (R$ 51.822,59 + R$ 18.228,68, para os dois diferentes períodos de gestão dos diretores executivos da FJA) ;
	2.2. pagamento indevido a servidores públicos federais (R$ 1.960,00) ;
	2.3. despesas com tarifas bancárias (R$ 42,35 + R$ 111,58, para os dois diferentes períodos de gestão dos diretores executivos da FJA) ;
	2.4. despesas com bloqueios judiciais (R$ 3.596,28 + R$ 35,00, para os dois diferentes períodos de gestão dos diretores executivos da FJA) .
Em função dessas irregularidades, a SecexTCE realizou a citação de Eugênio Paccelli Trigueiro Pereira, Luiz Enok Gomes da Silva, José Baptista de Mello Neto e da Fundação José Américo. Estes dois últimos não apresentaram defesa. Diante disso, a unidade técnica propôs: acatar as razões de justificativa quanto às despesas com tarifas e bloqueios judiciais de todos os responsáveis, exceto da FJA em relação a bloqueios judiciais; rejeitar as alegações de defesa dos responsáveis não revéis quanto às demais irregularidades, julgar irregulares suas contas, condená-los em débito e aplicar-lhes a multa prevista no art. 57 da Lei 8.443/1992, visto que inexistiriam nos autos elementos que demonstrassem boa-fé, ou ocorrência de outras excludentes de culpabilidade.
O Ministério Público junto ao Tribunal (MPTCU) concordou com a proposta da SecexTCE, no sentido de que, entre outras medidas, sejam julgadas irregulares as contas dos responsáveis, os condenando ao pagamento do débito indicado e lhes aplicando a multa prevista no art. 57 da Lei 8.443/92.
Alinho-me, no geral, às análises da unidade técnica e da Procuradoria, as quais incorporo às minhas razões de decidir.
Passo a deliberar.
Aquiesço às propostas uníssonas quanto a acatar as defesas no tocante às despesas com tarifas e bloqueios judiciais de todos os responsáveis, exceto da FJA em relação a bloqueios judiciais, uma vez que não constam nos autos evidências de conduta dos responsáveis que levassem a esses débitos, à exceção da fundação. Passo a avaliar as condutas dos responsáveis pelas demais irregularidades.
José Baptista de Mello Neto foi citado, nos valores da tabela a seguir, pela conduta omissiva de não fiscalizar quaisquer atos do Convênio 223/2007, o que resultou na não comprovação da boa e regular aplicação dos recursos desse ajuste, consubstanciada na ausência de prova documental dos gastos efetuados, no pagamento indevido a servidores públicos federais e nas despesas irregulares com tarifas bancárias e com bloqueios judiciais.
	Data para atualização
	Valor original (D/C) 
	Origem do débito/crédito
	Responsáveis

	01/02/2010
	R$ 1.960,00 (D) 
	Pagamento de servidores públicos federais
	Eugênio Paccelli Trigueiro Pereira, José Baptista de Mello Neto e Fundação José Américo

	30/11/2009
	R$ 42,35 (D) 
	Tarifas bancárias
	
	14/04/2009
	R$ 3.596,28 (D) 
	Bloqueio judicial
	
	18/03/2008
	R$ 51.822,59 (D) 
	Despesas não comprovadas
	
	05/10/2009
	R$ 400,00 (C) 
	Saldo positivo de transferências feitas na conta específica
	
	03/03/2012
	R$ 678,30 (C) 
	Pagamento de parcelas referente a termo de parcelamento firmado
	
	02/10/2008
	R$ 111,58 (D) 
	Tarifas bancárias
	Luiz Enok Gomes da Silva, José Baptista de Mello Neto e Fundação José Américo

Não obstante o ofício de citação tenha sido entregue em seu endereço, o mencionado responsável não compareceu aos autos, o que caracterizou sua revelia, nos termos do art. 12, § 3º, da Lei 8.443/1992. Diante disso, deve-se julgar irregulares suas contas, com imputação do débito e aplicação de multa. Ressalto que não consta do expediente citatório o débito no valor de R$ 18.228,68, a valores históricos, que deveria ser imputado ao responsável, segundo a SecexTCE. Nesse sentido, considerando os princípios da ampla defesa e do contraditório, bem como da economia processual, deixo de condená-lo quanto a esse valor bem como de determinar nova citação. 
Eugênio Paccelli Trigueiro Pereira foi citado nos mesmos valores da tabela acima pela conduta de autorizar pagamentos irregulares, sem apresentação de documentação fiscal hábil, o que resultou na não comprovação da boa e regular aplicação dos recursos do Convênio 223/2007, consubstanciada na ausência de comprovação documental dos gastos efetuados, no pagamento indevido a servidores públicos federais e nas despesas irregulares com tarifas bancárias e com bloqueios judiciais.
O responsável apresentou defesa contendo, em suma, os seguintes argumentos:
2.1. haveria necessidade de inclusão, no rol de responsáveis, das pessoas físicas e jurídicas beneficiadas com diárias e auxílios financeiros considerados ilegais pelo tomador de contas, uma vez que, diretamente, participaram e delas se beneficiaram os alunos, professores e pesquisadores;
2.2. deveriam ser verificadas as destinações dos recursos após terem sido transferidos para as contas da FJA, visto que teriam sido utilizados para o custeio de bens e serviços em favor da própria UFPB (TV Universitária, carros utilizados pela segurança dos Campi, gêneros alimentícios, impressão de livros, coquetéis, jantares/almoços institucionais, etc.) ;
2.3. sobre os pagamentos de diárias e auxílios a servidores/pesquisadores, alegou que todos os pagamentos teriam decorrido de solicitações do coordenador do projeto objeto do contrato em tela, que atestaria a prestação de atividades por alunos, professores e pesquisadores participantes do projeto nas localidades externas, justificando a necessidade de pagamento de diárias e abonos financeiros. Afirmou que, se alguma irregularidade houve no pagamento de tais verbas, esta decorreria da má-fé do coordenador do projeto, que teria assinado termo de compromisso e seria servidor vinculado à UFPB.
Passo a avaliar as razões de defesa de Eugênio Paccelli Trigueiro Pereira.
Os argumentos dos responsáveis não devem ser acolhidos, conforme análise a seguir:
2.4. o pedido para inclusão de mais responsáveis no processo não tem o condão de afastar a culpabilidade da conduta do respondente;
2.5. de acordo com a Constituição Federal/1988 (art. 70, parágrafo único) e o Decreto-Lei 200/1967 (art. 93) , o gestor deve prestar contas e demonstrar o bom e regular emprego dos recursos por ele administrados; não cabe ao TCU tal tarefa;
2.6. na condição de gestor máximo da Fundação José Américo, o responsável autorizou os pagamentos irregulares de diárias e auxílios financeiros a servidores públicos, tendo como dever a verificação da legalidade dos pagamentos por ele autorizados e a comprovação de realização e participação dos beneficiários nos eventos. Havia, pois, obrigação legal por parte de Eugênio Pereira, dada sua condição de ordenador de despesas, cujas responsabilidades decorrem dos artigos 74 e 80 do Decreto-Lei 200/1967 e do artigo 39 do Decreto 93.872/1986.
Diante disso, deve-se julgar irregulares as suas contas, com imputação do débito e aplicação de multa.
Luiz Enok Gomes da Silva foi citado no valor da tabela a seguir pela conduta de pagamento de tarifa bancária, o que resultou na não comprovação da boa e regular aplicação dos recursos do Convênio 223/2007.
	Data para atualização
	Valor original (D/C) 
	Origem do débito
	Responsáveis

	02/10/2008
	R$ 111,58 (D) 
	Tarifas bancárias
	Luiz Enok Gomes da Silva, José Baptista de Mello Neto e Fundação José Américo

A SecexTCE acatou os argumentos do defendente quanto às tarifas bancárias, entretanto lhe atribui débito no valor de R$ 18.228,68, a valores históricos, não especificado no expediente citatório, referente à ausência de comprovação documental dos gastos efetuados. Nesse sentido, e considerando os princípios da ampla defesa e do contraditório, bem como da economia processual, deixo de condená-lo quanto a esse valor bem como de determinar nova citação. Já quanto ao débito relativo às tarifas bancárias, não há nos autos evidência de conduta relacionada ao responsável, devendo-se afastar sua responsabilidade, com o consequente julgamento de suas contas pela regularidade com ressalva e quitação em relação somente ao referido débito.
A Fundação José Américo (FJA) foi citada nos valores da tabela a seguir pelas condutas irregulares de seus administradores - dispostas nos parágrafos anteriores -, o que resultou na não comprovação da boa e regular aplicação dos recursos do Convênio 223/2007, consubstanciada na ausência de comprovação documental dos gastos efetuados, no pagamento indevido a servidores públicos federais e nas despesas irregulares com tarifas bancárias e com bloqueios judiciais.
	Data para atualização
	Valor original (D/C) 
	Origem do débito/crédito
	Responsáveis

	01/02/2010
	R$ 1.960,00 (D) 
	Pagamento de servidores públicos federais
	Eugênio Paccelli Trigueiro Pereira, José Baptista de Mello Neto e Fundação José Américo

	30/11/2009
	R$ 42,35 (D) 
	Tarifas bancárias
	
	14/04/2009
	R$ 3.596,28 (D) 
	Bloqueio judicial
	
	18/03/2008
	R$ 51.822,59 (D) 
	Despesas não comprovadas
	
	05/10/2009
	R$ 400,00 (C) 
	Saldo positivo de transferências feitas na conta específica
	
	03/03/2012
	R$ 678,30 (C) 
	Pagamento de parcelas referente a termo de parcelamento firmado
	
	02/10/2008
	R$ 111,58 (D) 
	Tarifas bancárias
	Luiz Enok Gomes da Silva, José Baptista de Mello Neto e Fundação José Américo

	18/03/2008
	R$ 18.228,68 (D) 
	Despesas não comprovadas
	
Não obstante citação via edital, esse responsável não compareceu aos autos, o que caracterizou sua revelia, nos termos do art. 12, § 3º, da Lei 8.443/1992. Diante disso, deve-se julgar irregulares suas contas, com imputação de débito e aplicação de multa.
Observo que a FJA foi citada via edital (peça 33) no qual consta somente o valor do débito atualizado, entretanto incluída a parcela referente aos R$ 18.228,68 a título de despesas não comprovadas. Por isso essa parcela está presente em seu débito, ao contrário dos demais gestores listados nos parágrafos anteriores.
Ressalto que não ocorreu a prescrição da pretensão punitiva do TCU, conforme o Acórdão 1441/2016-TCU-Plenário, que uniformizou a jurisprudência acerca dessa questão, uma vez que os atos em análise foram praticados durante a vigência do Convênio (20/12/2007 e 30/11/2009) e as citações, expedidas em meados de 2017.
Por fim, verifico que estudos do IPEA (Instituto de Pesquisa Econômica Aplicada) demonstram que a violência no estado da Paraíba cresceu acima da média nacional no período de vigência do ajuste em tela[footnoteRef:2]. Considerando que referido ajuste, eivado de irregularidades, visou, em certa medida, a atacar o problema da violência (convênio firmado com o objetivo de "Fortalecimento e Consolidação do Comitê Paraibano de Educação em Direitos Humanos") e que foram cometidas diversas irregularidades graves, atribuo o valor da multa aos responsáveis em valor aproximado a 100% do débito atualizado, visto que suas condutas impediram a boa e regular execução do que fora ajustado em área crítica para o estado da Paraíba. [2:  http://www.ipea.gov.br/portal/images/170602_atlas_da_violencia_2017.pdf] 
	Ante o exposto, voto por que seja adotada a deliberação que ora submeto a este Colegiado.
TCU, Sala das Sessões Ministro Luciano Brandão Alves de Souza, em 6 de agosto de 2019.
ANA ARRAES 
Relatora